【裁判字號】    95,重上更(三),149
【裁判日期】    951226
【裁判案由】    業務過失致死
【裁判全文】
臺灣高等法院臺中分院刑事判決   95年度重上更(三)字第149號
上  訴  人
即  被  告  甲○○
上列上訴人因業務過失致死案件，不服臺灣苗栗地方法院88交訴
字第32號，中華民國89年4月12日第一審判決 （起訴案號：臺灣
苗栗地方法院檢察署88年度偵字第2451號），提起上訴，經判決
後由最高法院第三次發回更審，本院判決如下：
    主  文
原判決撤銷。
甲○○無罪。
    理  由
一、公訴意旨略以：上訴人即被告（以下簡稱為被告）甲○○係
    力峰貨運有限公司（下稱力峰公司）之司機，為從事業務之
    人，於民國（下同）87年12月12日晚上8 時許駕駛車牌號碼
    MV-196號之曳引車，沿苗栗縣台六線由苗栗往大湖方向行駛
    ，於同日晚上10時許，行經苗栗縣公館鄉台六線20公里又 3
    百公尺處之彎道，當時天候、路況良好，其原應注意汽車在
    雙向二車道行駛時在劃有分向限制線之路段不得駛入來車道
    內，而依當時情形又無不能注意之情事，竟疏於注意，貿然
    駛入來車道，致撞及沿台六線由大湖往苗栗方向行駛之被害
    人羅際光酒醉駕駛之車號W5-5640 號自小貨車，使被害人受
    有腦挫傷、出血，經送醫後延至同日晚10時15分不治死亡。
    因認被告涉有刑法第276條第2項業務上過失致人於死之罪嫌
    云云。
二、按犯罪事實應依證據認定之，無證據不得認定犯罪事實；不
    能證明被告犯罪者，應諭知無罪之判決；刑事訴訟法第 154
    條第2項、第301條第1 項分別定有明文。又按認定不利於被
    告之事實，須依積極證據，苟積極證據不足為不利於被告事
    實之認定時，即應為有利於被告之認定，更不必有何有利之
    證據；另按事實之認定，應憑證據，如未能發現相當證據，
    或證據不足以證明，自不能以推測或擬制之方法，以為裁判
    基礎；復按認定犯罪事實所憑之證據，雖不以直接證據為限
    ，間接證據亦包括在內；然而無論直接或間接證據，其為訴
    訟上之證明，須於通常一般之人均不致有所懷疑，而得確信
    其為真實之程度者，始得據為有罪之認定，倘其證明尚未達
    到此一程度，而有合理之懷疑存在時，事實審法院復已就其
    心證上理由予以闡述，敘明其如何無從為有罪之確信，因而
    為無罪之判決，尚不得任意指為違法；末按刑事訴訟法第16
    1條已於91年2月8日修正公布，其第1項規定：檢察官就被告
    犯罪事實，應負舉證責任，並指出證明之方法。因此，檢察
    官對於起訴之犯罪事實，應負提出證據及說服之實質舉證責
    任。倘其所提出之證據，不足為被告有罪之積極證明，或其
    指出證明之方法，無從說服法院以形成被告有罪之心證，基
    於無罪推定之原則，自應為被告無罪判決之諭知（最高法院
    著有30年度上字第816 號判例、40年度臺上字第86號判例、
    76年度臺上字第4986號判例、92年度臺上字第128 號判例可
    資參照）。另刑法第276條第2項業務上過失致人於死罪之成
    立係以行為人對於構成犯罪之事實有應注意並能注意而不注
    意之情形，或雖預見其發生而確信其不發生之情形，始足當
    之，苟行為人並無過失，即難以業務上過失致人於死罪相繩
    。
三、本件公訴人認被告甲○○應負業務上過失致人於死罪，無非
    係以從現場照片所示被告砂石車所留下之輪胎痕確係跨越來
    車道行駛，另台灣省竹苗區車輛行車事故鑑定委員會88 年3
    月2日竹鑑字第88104號亦同此見解，復有道路交通事故調查
    報告表及現場照片23張附卷可稽，而依道路交通事故調查報
    告表所載，本件肇事時、地之天候、路況皆良好，則肇事當
    時，被告亦無不能注意之情事，其竟疏未注意及此而撞及被
    害人，被告之駕車失當行為顯有過失等為其論據。
四、訊據被告甲○○雖坦承係力峰公司之司機，於前開時間有駕
    駛上開車牌號碼MV-196號曳引車沿苗栗縣台六線由苗栗往大
    湖方向行駛，行經苗栗縣公館鄉台六線20公里又3 百公尺處
    時有與被害人羅際光所駕駛之車號W5-5640 號自小貨車相撞
    ，被害人因而受傷不治死亡等事實不諱，惟矢口否認有業務
    上過失致人於死之犯行，辯稱：當時伊並未跨越雙黃線，係
    被害人車速太快開到伊車道來撞伊車的，伊無法閃避，並無
    過失云云。經查（一）證人即案發後至現場處理之警員劉榮
    豐於原審結證稱：「本件是我到現場處理的，我當時在巡邏
    ，經無線電呼叫，我即趕到現場，二部車置放於路上，我隨
    即繪圖拍照，曳引車朝大湖方向，車在順向車道。小貨車因
    撞擊，車頭朝向山壁，車頭在水溝上，車身在雙黃線上，橫
    置於路面，他是在大湖往苗栗的車道」「87年相字第612 號
    相驗卷第23頁所附上方照片煞車痕，因我沒把握是否曳引車
    所留車痕，故未繪於現場圖」各等語（見原審卷第12頁反面
    ）。於本院前審時結證稱：「偵查卷之照片是案發後我至現
    場所拍之照片，拍照時現場並無煞車痕，看不出有跨越車道
    （指上開曳引車）」等語（見本院上訴卷第56頁）。於本院
    更審時亦到庭結證稱：「當時被告所駕駛的曳引車是由北往
    南行駛，就是由苗栗往大湖的方向。我到時現場沒有看到地
    面有煞車痕跡，且被告也回歸到他的車道，所以沒有辦法認
    定被告所駕駛的曳引車有無跨越雙黃線，現場並沒有看到煞
    車痕跡，也沒有證據可以證明被告的車子有跨越雙黃線。相
    驗卷47頁的照片是在現場所拍攝的照片，照片上雖可以看出
    有輪胎的痕跡，但我到現場時並沒有辦法看出有輪胎的痕跡
    跨越雙黃線」等語（見本院更(一)審卷第34頁至第36頁），並
    無法證明被告有侵入來車道或跨越雙黃線之情事。（二）證
    人即台灣省車輛行車事故覆議鑑定委員會之委員顏秀吉到庭
    結證稱：「由照片我不敢明確判斷半聯結車（即曳引車）轉
    彎時是否有跨越雙黃線，但本件車禍時聯結車是在他的車道
    上」「小貨車右前方受損嚴重，有駛入對向車道，車禍發生
    時是在聯結車的車道」各等語（見本院上訴卷第80頁），亦
    不能證明被告有侵入來車道或跨越雙黃線之情事。（三）被
    告於警訊時供稱：「我車由苗栗往大湖方向行駛，突然發現
    對向車道羅車車速很外，他突然失控車頭打橫轉向我車道內
    ，我無法閃避就撞上他車子的右前方，羅員被彈出車外撞上
    我車前面擋風玻璃，車子被撞擊後迴轉橫停於北上車道路旁
    水溝邊，人掉入水溝內，對方是大湖往苗栗方向行駛‧‧‧
    」等語（見相驗卷第5頁反面至第6頁），及於偵查時供稱：
    「‧‧‧我因路不熟我跟著前車與前車約距100 公尺，該處
    略彎道，我轉彎過去後下坡對方車子出了隧道口之後速度很
    快往左撞到我車保險桿左下方，對方是右側撞倒我的左側，
    撞了之後對方車子翻了1 圈車頭朝山壁‧‧‧」等語（見相
    驗卷第11頁反面至第12頁）。另依承辦警員所繪之道路交通
    事故調查報告表及在現場所拍攝之照片顯示，現場係劃有分
    向限制線之雙向二車道彎道，本件之肇事地點係在被告之車
    道內，有上開道路交通事故調查報告表及現場照片等足稽，
    據此研判本件應係被害人行經彎道跨越分向限制線侵入來車
    道所致甚明。而汽車在雙向二車道行駛時，應依左列規定：
    「一、均應在遵行車道內行駛。二、在劃有分向限制線之路
    段，不得駛入來車之車道內」，道路交通安全規則第97條定
    有明文，本件被害人遽行跨越分向限制線侵入來車道以致肇
    事，顯有違反上開規定，應為肇事之原因。至被告因無證據
    證明其有侵入來車道或跨越雙黃線之情事，是尚難認其有任
    何過失可言。（四）本件經送請台灣省車輛行車事故覆議鑑
    定委員會鑑定結果亦認：「被害人夜晚酒精濃度過量駕駛自
    小貨車，行經彎道跨越分向限制線侵入來車道，為肇事原因
    。被告無肇事因素」，有該鑑定委員會覆議意見書1 份在卷
    可稽（見本院上訴卷第43頁）。另證人顏秀吉亦結證稱：「
    本件車禍覆議之結論認被告無肇事因素，最主要是小貨車右
    前方破壞嚴重，聯結車是左前方大燈受損，聯結車停的位置
    依警方繪製現場圖並無跨越中心線，小貨車有切入對方車道
    ，依正常狀況發現有車到緊急煞車要0.75秒，但現場並無煞
    車痕，警方也無法判斷，若有緊急煞車會將雙黃線塵埃擦乾
    淨，但相片並無這種情形，根據這些情形出席委員一致認定
    聯結車並無過失」等語（見本院上訴卷第80頁）。益證本件
    應係被害人行經彎道跨越分向限制線侵入來車道所致，被告
    在遵行車道內行駛，應無過失可言。（五）至告訴人丙○○
    於偵查時雖供稱：「該處是彎道且下坡路邊護欄縮小所以轉
    彎過來之車子一定會超越中心線，我懷疑車子超越雙黃線，
    我們是做標誌標線的工作」等語，但查告訴人丙○○於肇事
    當時並未在現場目睹，其上開所供，應係其個人事後推測之
    詞，並無法資為不利於被告之認定。另台灣省竹苗區車輛行
    車事故鑑定委員會鑑定結果雖認：「被害人酒後駕駛自用小
    貨車閃避不當駛入來車道為肇事主因。被告駕駛半聯結車超
    載（46噸）行經彎道跨雙黃線行駛為肇事次因」等情，惟查
    本件並無證據證明被告之半聯結車有侵入來車道或跨越雙黃
    線之情事，已如前述，且該鑑定委員會一方面認被害人駛入
    來車道，另一方面又認被告駕駛半聯結車跨越雙黃線行駛，
    似有矛盾，故本院認該鑑定（即台灣省竹苗區車輛行車事故
    鑑定委員會）意見書，並不足取。經本院函詢臺灣省車輛行
    車事故覆議鑑定委員會函覆稱：「相驗612卷40、47 頁照片
    示之輪胎痕，警方稱係周車前輪煞痕，惟若是，則周車無法
    如照片所示，於短距離間即將車子拉正停於現場相關位置（
    左側前後輪尚距分向限制線0.9 公尺），故應非周車前輪煞
    痕。且二車撞擊點：應在如相驗612 卷25頁下方照片所示（
    羅車與周車撞及後反時針彈回時，其輪胎在周車行向車道上
    所留下之滑痕附近處）碰及」。另被告之半聯結車雖有超載
    之事實，但超載係屬行政違規應受行政罰鍰之問題，與被告
    是否有過失，並無相當因果關係，是尚難據此即認被告之行
    為有過失。（六）綜上所述，本件並無證據證明被告有侵入
    來車道或跨越雙黃線之情事。公訴人認被告係侵入來車道及
    跨越雙黃線，顯屬無據。本件既無法證明被告有侵入來車道
    或跨越雙黃線，即難認其有何過失可言，準此即難以業務上
    過失致人於死罪相繩。此外復查無其他確切證據足以證明被
    告確有業務上過失致人於死之犯行，其犯罪要屬不能證明。
    原審疏未詳予調查，遽行認定被告跨越雙黃線而予以論罪科
    刑，自有違誤。被告上訴意旨執此指摘原判決不當，非無理
    由，應由本院將原判決予以撤銷，並另為無罪之判決。
五、據上論斷，應依刑事訴訟法第369條第1 項前段、第364條、
    第301條第1項，判決如主文。
本案經檢察官乙○○到庭執行職務。
中    華    民    國    95    年    12    月    26    日
              刑事第六庭  審判長法  官  劉  連  星
                                法  官  邱  顯  祥
                                法  官  張  恩  賜
上列正本證明與原本無異。
檢察官得上訴。
如不服本判決應於收受送達後十日內向本院提出上訴書狀，其未
敘述上訴之理由者並得於提起上訴後十日內向本院補提理由書（
均須按他造當事人之人數附繕本）。
                                書記官  陳  秀  真
中    華    民    國    95    年    12    月    27    日
                                                      Ｆ


司法院資訊處製作；財團法人民間司法改革基金會備份。
